【裁判字號】    94,訴,1223
【裁判日期】    950420
【裁判案由】    土地增值稅
【裁判全文】
臺北高等行政法院判決
                                     94年度訴字第01223號
                              .
原      告  甲○○
訴訟代理人  丁○○
被      告  臺北縣政府稅捐稽徵處
代  表  人  乙○○處長）住同.
訴訟代理人  丙○○
上列當事人間因土地增值稅事件，原告不服臺北縣政府中華民國
94年 2月23日案號：00000000號訴願決定，提起行政訴訟。本院
判決如下：
    主  文
原告之訴駁回。
訴訟費用由原告負擔。
    事  實
一、事實概要：
    原告於民國（下同）91年 3月18日先購買坐落臺北市○○區
    ○○段 1小段456地號土地，後於93年2月25日出售其原有坐
    落新莊市○○段508地號土地（下稱後售地），嗣於93年7月
    9 日向被告機關申請依土地稅法第35條重購自用住宅用地退
    還已繳納之土地增值稅，經被告機關查得原告於91年3月18
    日重購土地時，後售地並無原告本人或其配偶、直系親屬在
    該地辦竣戶籍登記，不符土地稅法第9條所稱自用住宅用地
    之規定，遂以93年9月2日北稅莊一字第0930029597號函否准
    退稅。原告不服，提起訴願遭決定駁回，遂提起本件行政訴
    訟。
二、兩造聲明：
    (一)原告聲明求為判決：1.訴願決定、原處分均撤銷。
                        2.並請求判命被告機關作成應依土地
                          稅法第35條規定退還新莊市○○段
                          508 地號所繳土地增值稅之行政處
                          分。
                        3.訴訟費用由被告負擔。
    (二)被告聲明求為判決：1.駁回原告之訴。
                        2.訴訟費用由原告負擔。
三、兩造之爭點：被告機關以原告於91年 3月18日重購土地時，
    後售地並無原告本人或其配偶、直系親屬在該地辦竣戶籍登
    記，否准退稅之申請，是否適法？
    (一)原告主張之理由：
      1.經查依土地稅法第9 條規定出售自用住宅之用地，通說
        及實務上設籍時間之限制。一般而言，只要在立契約日
        前設籍，即已適法。詳如：（財政部66年8 月30 日 台
        財稅第35773 號函）一、土地稅法及平均地權條例公布
        實施後，土地所有權人出售土地申請按自用住宅用地稅
        率課土地增值稅，應如何認定一案，經本部邀集內政部
        等有關機關會商決定：（一）同一土地所有權人，持有
        多處自用住宅用地，同時出售，申請一併按自用住宅用
        地稅率計課土地增值稅，如其合計面積不超過土地稅法
        第34條規定，可視為一次出售，並准按優惠稅率課徵。
        如係分次出售，應以土地所有權人最先申請按自用住宅
        用地計課之土地適用優惠稅率繳納土地增值稅，並僅以
        一次為限。（二）配偶或未成年受扶養親屬，以自己名
        義登記所有權之自用住宅用地，於出售時，依土地稅法
        第34條第2 項之規定，仍可申請按優惠稅率計課土地增
        值稅; 但均以一次為限。（三）土地所有權人出售其自
        用住宅用地，於申請移轉登記之日，雖已遷離該址，惟
        經查明簽訂買賣契約之日確曾設籍該址者，仍准按自用
        住宅用地稅率計課土地增值稅。（五）自用住宅用地出
        售時，雖設有他人戶籍，但如經查明確無出租或營業事
        實者，可依土地稅法第34條之規定，按自用住宅用地稅
        率計課土地增值稅。二、有關土地所有權人出售房地可
        否按自用住宅用地稅率繳納土地增值稅各節疑義，應就
        其實際情形，分別依照上開會商結論原則辦理。及（財
        政部92年1 月28日台財稅字第0920451202號令）土地所
        有權人出售其自用住宅用地，於簽訂買賣契約之日遷入
        戶籍，但於當日又將戶籍遷出，如經查明其遷籍並無意
        圖多筆土地均能按自用住宅用地稅率課徵土地增值稅之
        取巧情形，仍應有本部66年8 月30日台財稅第35773 號
        函會商決議（三）之適用。土地稅法第35 條 第2 項規
        定：「前項規定土地所有權人於先購買土地後，自完成
        移轉登記之日起2 年內，始行出售土地或土地始被徵收
        者，準用之。」故基於行政法之一般原理原則（平等原
        則）：相同之事物應為相同之處理，不同之事物則應為
        不同之處理，除非有合理正當之事由外，否則不得為差
        別待遇。既然法規明文「準用之」即行政機關應受此羈
        束，不得有自由裁量之空間。應比照先出售時之規定於
        出售當時符合自用住宅之規定，即應適用第35條重購退
        稅之規定。
      2.另依大法官釋字第566 號解釋理由書中敘明憲法第19條
        規定，人民有依法律納稅之義務，係指人民有依法律所
        定之納稅主體、稅目、稅率、納稅方法及稅捐減免等項
        目，負繳納稅捐之義務或享受減免稅捐之優惠，主管機
        關基於法律概括授權而訂定之施行細則，僅得就實施母
        法所定納稅義務及其要件有關之事項予以規範，不得另
        為增減，否則即屬違反租稅法律主義；又有關人民自由
        權利之限制，應以法律定之，且不得逾越必要之程度，
        憲法第23條定有明文，如立法機關授權行政機關發布命
        令為補充規定者，行政機關於符合立法意旨且未逾越母
        法規定之限度內，亦得就執行法律有關之細節性、技術
        性事項以施行細則定之，惟其內容不得牴觸母法或對人
        民之自由權利增加法律所無之限制，迭經司法院釋字第
        313 號、第367 號、第385 號、第413 號、第415 號、
        第458 號等解釋闡釋甚明。是租稅法律主義之目的，亦
        在於防止行政機關恣意以行政命令逾越母法之規定，變
        更納稅義務，致侵害人民權益。由上解釋理由書中可知
        財政部88年9 月7 日台財稅第000000000 號函既無法律
        授權之基礎，逾越實施母法所定納稅義務及其要件有關
        之事項之規範。
      3.依行政程序法之規定：本法所稱法規命令，係指行政機
        關基於法律授權，對不特定人民就一般事務所作之抽象
        之對外發生法律效果之規定。行政機關之職權命令不應
        涉及人民之權利與義務。憲法第23條及中央法規標準法
        第5 條規定法律保留之事項，不應由行政命令訂之，否
        則即有違反法律保留原則。88年9 月7 日台財稅第8819
        41465 號函增加法律所無之限制，侵犯人民之財產權。
      4.經查大法官會議釋字第478 號解釋理由書中：（壹）依
        土地稅法第35條第1 項第1 款規定，土地所有權人於其
        自用住宅用地出售或被徵收後，自完成移轉登記或領取
        補償地價之日起，2 年內另行購買都市土地未超過3 公
        畝部分或非都市土地未超過7 公畝部分，仍作自用住宅
        用地者，其新購土地地價超過原出售土地地價或補償地
        價，扣除繳納土地增值稅後之餘額，得向主管稽徵機關
        申請就其已納土地增值稅額內，退還其不足支付新購土
        地地價之數額。（貳）又同條第2 項規定：「前項規定
        土地所有權人於先購買土地後，自完成移轉登記之日起
        2 年內，始行出售土地或土地始被徵收者，準用之。」
        （參）第3 項規定：「第1 項第1 款及第2 項規定，於
        土地出售前1 年內，曾供營業使用或出租者，不適用之
        。」該解釋理由書中已說明土地稅法規定之重購返稅之
        法定要件有3 點。亦即：土地稅法規定符合上述3 項之
        規定即可退稅（本申請案符合上述三項之法律規定）
      5.釋字第423 號解釋文：行政機關行使公權力，就特定具
        體之公法事件所為對外發生法律上效果之單方行政行為
        ，皆屬行政處分，不因其用語、形式以及是否有後續行
        為或記載不得聲明不服之文字而有異。同理，行政機關
        發布行政命令是否有本符合立法意旨且未逾越母法規定
        之限度內，而得執行法律有關之細節性、技術性事項以
        施行細則定範圍之意旨，應綜觀其法律全文及立法之理
        由，不因其敘明其已參酌立法原意，即可增加立法所無
        之規定。
      6.78年土地稅法第35條修法時，行政院修法理由（證物 1
        ）中明白指出：為使先行購買自用住宅用地、自營工廠
        及自耕農地者，亦得享受退稅之利益，爰增訂第 2項明
        定自完成移轉登記之日起 2年內始行出售或被徵收者，
        亦得準用第 1項退還土地增值稅之規定。依現行條文規
        定，出售自用住宅用地，經核准按優惠稅率課徵土地增
        值稅，或未申請按優惠稅率課徵土地增值稅，而於土地
        出售前經核准按自用住宅用地稅率課徵地價稅者，其重
        購自用住宅用地，均得申請退還已納土地增值稅。惟按
        前者依本法第34條第2項規定，須受土地於出售前1年內
        無出租或營業使用之限制，而後者則無限制，顯失公平
        。土地所有權人對出租或營業使用之土地，只須依第41
        條規定申請核准按自用住宅用地稅率課徵自用住宅用地
        稅率課徵地價稅，即出售該土地，其另購自用住宅用地
        ，即可享受退稅之優惠，此顯非立法之本意。爰參照本
        法第34條第2項之規定，增訂第3項規定，自用住宅用地
        於出售前 1年內曾供營業使用或出租者，不適用退稅之
        規定，以杜巧取。審查會：本條第1項第1款，對自用住
        宅用地出售後，再另行購買之用地，超過3公畝或7公畝
        者，亦應准其在3或7公畝部分內予以退稅，爰修正如上
        。由此知，立法當時明白清楚已就先購後售部份之修法
        說明亦規定了預防巧取之限制。均未有應以土地所有權
        人於購買土地時，已持有供自用住宅使用之土地為適用
        範圍之意旨，同時基於明示而排除其他之法諺，可確信
        財政部88年9月7日台財稅第 000000000號函增加土地稅
        法所無之規定。
      7.就所得稅法第17條之2 的立法理由：74年12月30日一、
        本條新增。二、依照土地稅法第35條規定，自用住宅用
        地出售，自完成移登記之日起2 年內，另行購買自用住
        宅用地者，其新購土地地價超過原出售土地地價扣除繳
        納土地增值稅後之餘額者，得向主管稽徵機關就其已納
        土地增值稅額內，退還其不足支付新購土地地價之數額
        。因出售自用住宅所取得財產交易所得部份應納所得稅
        與出售自用住宅用地之土地增值稅，二者性質相同，處
        理允宜一致，並為鼓勵納稅義務人售小屋購大屋，以促
        進建築業之發展，爰予增訂條文如第1 項。後為使先行
        購買自用住宅者亦能享受同樣優惠，爰予增訂第2 項。
        有關自宅重購之扣抵所為之釋示函令，第1 則（有無出
        租及供營業使用原則上憑稽徵機關內部資料審查核定）
        主旨：所得稅法第17條之2 所稱「自用住宅之房屋」，
        係指房屋所有權人或其配偶，受扶養直系親屬於該地辦
        竣戶籍登記，且於出售前1 年內無出租或供營業使用之
        房屋。說明：二、關於有無出租及供營業使用，原則上
        應依稽徵機關內部資料，如營業稅、房屋稅、地價稅之
        稅籍資料及租賃所得申報扣繳或調查之資料等，予以審
        查認定。（財政部76年4 月24日台財稅第7621425 號函
        ）。該法之解釋令中，均未有規定先購後售時，申請自
        用住宅之房屋扣抵須於出售時需設籍之規定。
      8.綜觀上述：立法者之原意亦無此之規定。顯然係行政機
        關因88年3月19日釋字第478號宣告財政部73年12月27日
        台財稅第 65634號函謂：「土地所有權人出售自用住宅
        用地，於 2年內重購土地者，除自完成移轉登記之日起
        ，不得有出租或營業情事外，並須經稽徵機關核准按自
        用住宅用地稅率課徵地價稅者，始准依土地稅法第35條
        第1項第1款規定，退還已納土地增值稅」，其以「須經
        稽徵機關核准按自用住宅用地稅率課徵地價稅」為申請
        退稅之要件部分，係增加土地稅法第35條第2項第1款所
        無之限制，有違憲法第19條租稅法律主義，應不予援用
        後，隨即於財政部88年9月7日台財稅第000000000號解
        釋函以另一名目變相增加土地稅法第35 條第1項第1款
        所無之限制。可見主管機關漠視司法院大法官違憲違法
        審查權之心態。
      9.釋字 216號解釋：法官依據法律獨立審判，憲法第80條
        載有明文。各機關依其職掌就有關法規為釋示之行政命
        令，法官於審判案件時，固可予以引用，但仍得依據法
        律，表示適當之不同見解，並不受其拘束，本院釋字第
        137 號解釋即係本此意旨; 司法行政機關所發司法行政
        上之命令，如涉及審判上之法律見解，僅供法官參考，
        法官於審判案件時，亦不受其拘束。
    (二)被告主張之理由：
      1.按「本法所稱自用住宅用地，指土地所有權人或其配偶
        、直系親屬於該地辦竣戶籍登記，且無出租或供營業用
        之住宅用地。」、「土地所有權人於出售土地或土地被
        徵收後，自完成移轉登記或領取補償地價之日起，2年
        內重購土地合於左列規定之一，其新購土地地價超過原
        出售土地地價或補償地價，扣除繳納土地增值稅後之餘
        額者，得向主管稽徵機關申請就其已納土地增值稅額內
        ，退還其不足支付新購土地地價之數額：一、自用住宅
        用地出售或被徵收後，另行購買未超過3公畝之都市土
        地或未超過7公畝之非都市土地仍作自用住宅用地者。
        ……。前項規定土地所有權人於先購買土地後，自完成
        移轉登記之日起2年內，始行出售土地或土地始被徵收
        者，準用之。第1項第1款及第2項規定，於土地出售前1
        年內，曾供營業使用或出租者，不適用之。」為土地稅
        法第9條、第35條第1項第1款及第2、3項所明定。
      2.次按「土地稅法第35條有關重購自用住宅用地退還原已
        繳納土地增值稅規定之立法意旨，在於考量土地所有權
        人因住所遷移等實際需要，必須出售原有自用住宅用地
        ，而另於他處購買自用住宅用地，為避免因課徵土地增
        值稅，降低其重購土地之能力，乃准就其已納土地增值
        稅額內，退還其不足支付新購土地地價之數額。故該條
        第1項第1款規定，係以土地所有權人於出售原有自用住
        宅用地後，另行購買土地仍作自用住宅用地為要件；同
        條第2項有關先購後售，既準用第1項之規定，仍應以土
        地所有權人於購買土地時，已持有供自用住宅使用之土
        地為適用範圍。……」為財政部88年9月7日臺財稅第
        000000000號函所釋。
      3.本件原告於91年 3月18日先購買坐落臺北市○○區○○
        段 1小段456地號土地乙筆，後於93年2月25日出售原有
        坐落新莊市○○段508地號土地乙筆。原告於91年3月18
        日之先購土地時點，在後售土地之建物上並無原告本人
        、配偶或直系親屬在該地辦竣戶籍登記之事實，從而後
        售地於先購土地之時點自不合於土地稅法第 9條所規定
        「自用住宅用地」之要件。基上，本件即無依同法第35
        條第2項準用第1項而得退還已納土地增值稅之適用。
      4.綜上所陳，原告之訴應認為無理由，請駁回原告之訴，
        俾維稅政。
    理  由
一、本件被告代表人原為郭豊鈐，訴訟中變更為乙○○，業據被
    告新任代表人提出承受訴訟狀聲明承受訴訟，核無不合，應
    予准許。
二、按「本法所稱自用住宅用地，指土地所有權人或其配偶、直
    系親屬於該地辦竣戶籍登記，且無出租或供營業用之住宅用
    地。」土地稅法第9條規定甚明；次按「土地所有權人於出
    售土地或土地被徵收後，自完成移轉登記或領取補償地價之
    日起，2年內重購土地合於左列規定之一，其新購土地地價
    超過原出售土地地價或補償地價，扣除繳納土地增值稅後之
    餘額者，得向主管稽徵機關申請就其已納土地增值稅額內，
    退還其不足支付新購土地地價之數額：1、自用住宅用地出
    售或被徵收後，另行購買未超過3公畝之都市土地或未超過7
    公畝之非都市土地仍作自用住宅用地者。……。前項規定土
    地所有權人於先購買土地後，自完成移轉登記之日起2年內
    ，始行出售土地或土地始被徵收者，準用之。第1項第1款及
    第2項規定，於土地出售前1年內，曾供營業使用或出租者，
    不適用之。」為土地稅法第35條第1項第1款及第2、3項所明
    定；又財政部88年9月7日臺財稅第000000000號函釋：「土
    地稅法第35條有關重購自用住宅用地退還原已繳納土地增值
    稅規定之立法意旨，在於考量土地所有權人因住所遷移等實
    際需要，必須出售原有自用住宅用地，而另於他處購買自用
    住宅用地，為避免因課徵土地增值稅，降低其重購土地之能
    力，乃准就其已納土地增值稅額內，退還其不足支付新購土
    地地價之數額。故該條第1項第1款規定，係以土地所有權人
    於出售原有自用住宅用地後，另行購買土地仍作自用住宅用
    地為要件；同條第2項有關先購後售，既準用第1項之規定，
    仍應以土地所有權人於購買土地時，已持有供自用住宅使用
    之土地為適用範圍。……」。
三、本件原告於93年7月9日向被告機關申請依土地稅法第35條重
    購自用住宅用地退還已繳納之土地增值稅，經被告機關查得
    原告於91年3月18日重購土地時，後售地並無原告本人或其
    配偶、直系親屬在該地辦竣戶籍登記，不符土地稅法第9條
    所稱自用住宅用地之規定，遂以93年9月2日北稅莊一字第
    0930029597號函否准，原告不服，提起訴願遭決定駁回，循
    序起訴意旨略以：依土地稅法第9 條規定出售自用住宅之用
    地，通說及實務上設籍時間之限制，一般而言，只要在立契
    約日前設籍，即已適法，土地稅法第35條第2 項規定：「前
    項規定土地所有權人於先購買土地後，自完成移轉登記之日
    起2 年內，始行出售土地或土地始被徵收者，準用之。」故
    基於行政法之一般原理原則（平等原則），既然法規明文「
    準用之」，行政機關應受此羈束，不得有自由裁量之空間，
    應比照先出售時之規定於出售當時符合自用住宅之規定，即
    應適用第35條重購退稅之規定，土地稅法第35條修法理由係
    為使先行購買自用住宅用地、自營工廠及自耕農地者，亦得
    享受退稅之利益，爰增訂第2 項明定自完成移轉登記之日起
    2 年內始行出售或被徵收者，亦得準用第1 項退還土地增值
    稅之規定，立法當時已就先購後售部份之修法規定了預防巧
    取之限制，均未有應以土地所有權人於購買土地時，已持有
    供自用住宅使用之土地為適用範圍之意旨，同時基於明示而
    排除其他之法諺，財政部88年9 月7 日台財稅第000000000
    號函釋意旨已增加土地稅法所無之規定；再參就所得稅法第
    17 條 之2 的立法理由，均未有規定先購後售時，申請自用
    住宅之房屋扣抵須於出售時需設籍之規定云云。
四、卷查原告於91年3月18日先購買坐落臺北市○○區○○段1小
    段456地號土地，後於93年2月25日出售其原有坐落新莊市○
    ○段508地號土地，又原告於91年3月18日重購土地時，後售
    地並無原告本人或其配偶、直系親屬在該地辦竣戶籍登記之
    事實，有土地登記謄本、建物登記謄本、所有權移轉契約書
    、戶籍謄本等附原處分卷可稽，且為原告所不爭，堪認屬實
    ；原告既係於91年3月18日先購買坐落臺北市○○區○○段1
    小段456地號土地，後於93年2月25日出售其原有坐落新莊市
    ○段456地號土地時，土地出售時，原告本人或其配偶、直
    系親屬並未於原有系爭坐落新莊市○○段580地號土地之地
    上建物辦竣戶籍登記；是被告以原告於另行購置土地時無持
    有供自用住宅使用土地之事實，與土地稅法第35條之規定不
    符，乃否准原告所請，洵屬有據。
五、原告雖以前揭主張據為爭執；惟按重購土地而得適用土地稅
    法第35條之規定申請退還已繳納之土地增值稅者，除須符合
    同法第34條第1項及第2項所規定之面積要件及出售前一年內
    未曾供營業使用或出租要件外，尚須合於同法第9條有關自
    用住宅用地須有土地所有權人或其配偶、直系血親於該地辦
    竣戶籍登記之規定；又土地稅法第35條第2項有關先購後售
    之規定，既準用同條第1項之規定，仍應以土地所有權人於
    購買土地時，已持有供自用住宅使用之土地為適用範圍。此
    觀土地稅法第9條及第35條規定甚明，並經財政部88年9月7
    日臺財稅第000000000號函釋在案。是本件可否退還原告已
    繳納之土地增值稅，應以原告於另行新購土地時，是否已持
    有依土地稅法第9條規定所稱「自用住宅用地」，即土地所
    有權人或其配偶、直系親屬是否於該地辦竣戶籍登記，且無
    出租或供營業用之住宅用地為斷。原告於91年3月18日先購
    買坐落臺北市○○區○○段1小段456地號土地，後於93年2
    月25日出售原有坐落新莊市○○段508地號土地；惟原告於
    91年3月18日之先購土地時點，在後售土地之建物上並無原
    告本人、配偶或直系親屬在該地辦竣戶籍登記，是後售地於
    先購土地時，並不合於土地稅法第9條所規定「自用住宅用
    地」之要件，自無依同法第35條第2項準用第1項而得退還已
    納土地增值稅之適用，被告據以否准原告申請，並無不合。
    原告主張之情，係誤解法令，尚難採據。
六、綜上所述，原告起訴論旨，容非可採。被告以原告於新購土
    地時，其原持有之系爭土地並不符合土地稅法第9條規定有
    關「自用住宅用地」之要件，自不得依同法第35條規定重購
    退稅之規定，乃否准原告所請，認事用法，並無違誤，訴願
    決定遞予維持，亦無不合；原告訴請撤銷訴願決定及原處分
    ；併請判命被告作成應依土地稅法第35條規定退還新莊市○
    ○段508地號所繳土地增值稅之行政處分，為無理由，應予
    駁回。
據上論結，本件原告之訴為無理由，爰依行政訴訟法第98條第3
項前段，判決如主文。
中    華    民    國    95    年    4    月    20    日
                  第六庭審判長法  官   林樹埔
                              法  官   曹瑞卿
                              法  官   許瑞助
上為正本係照原本作成。
如不服本判決，應於送達後20日內，向本院提出上訴狀並表明上
訴理由，如於本判決宣示後送達前提起上訴者，應於判決送達後
20日內補提上訴理由書（須按他造人數附繕本）。
中    華    民    國    95    年    4    月    20    日
                              書記官   吳芳靜


司法院資訊處製作；財團法人民間司法改革基金會備份。
